【裁判字號】    88,自,79
【裁判日期】    890905
【裁判案由】    妨害自由等
【裁判全文】
臺灣士林地方法院刑事判決                             八十八年自字第七九號
    自  訴  人  壬○○原名簡.
    自訴代理人  詹順發律師
    被      告  己○○
    選任辯護人  王如玄
                蔡惠子
                郝晶瑜
右列被告因妨害自由等案件，經自訴人提起自訴及檢察官就同一事實函請併案審理（
八十七年度偵字第九０五三號），本院判決如左：
    主  文
己○○被訴詐欺、恐嚇取財、強制部分均無罪。
被訴傷害部分自訴不受理。
    理  由
一、自訴意旨略以：（一）自訴人壬○○與被告己○○於民國八十一年十二月間發生
    同居關係，被告於八十六年三月五日竟基於不法之犯意，佯稱已懷有自訴人之小
    孩為由，要求自訴人予其生活保障，致自訴人誤以為被告果懷孕，陷於錯誤而簽
    發票號ＴＨ０七三０八三號、發票日為八十六年三月五日、未載到期日、金額五
    百萬元之本票一張交付與被告。（二）被告於八十六年九月十八日教唆內湖地區
    流氓「黑鷹」（本名庚○○）、戊○○、丁○○、「柳哥」、「黑仔」、「阿棋
    」以及另二名不知名人士共八人於內湖區○○路○段黃石公廟前，強押自訴人及
    乙○○到內湖新明路二九八號巷口釣蝦場談判，己○○則在該處等候，「黑鷹」
    等人則強押自訴人承認欠被告五百萬元，自訴人不從。於是「黑鷹」等人又押自
    訴人及乙○○到麥帥公路基隆河邊以「如不承認欠五百萬元即打死並丟到基隆河
    」等語恐嚇自訴人，同時以木棍敲擊乙○○所有ＢＴ九八九九號轎車頂示警，致
    自訴人及乙○○心生畏懼，乙○○答應交出三十萬元，自訴人則願將座落於南港
    區○○○路○段二十一巷四號鑄造工廠全部讓渡給被告。「黑鷹」等人取得上開
    承諾後乃再強押自訴人及乙○○至南港區○○路○段七十四號檳榔攤內，除了控
    制自訴人行動外，於十九日上午十一時許，由綽號「柳哥」及另一不知名人士對
    自訴人毆打而致自訴人臉部瘀傷二×二公分、胸部瘀傷三×四公分。另再由戊○○押著林女回民生東路五段六十九巷一弄十七號林宅中，整晚控制林女行動，於
    十九日再駕林女ＢＴ九八九九號車載林女及其女上學，其後因車子壞掉，該車在
    南港泛德車廠修理，而改搭計程車復至前揭檳榔攤，屆時「黑鷹」等人又稱三十
    萬不能解決，而要求乙○○另將前揭ＢＴ九八九九號車質押，自訴人及乙○○迫
    不得已只得承諾，於是由廖文祺再押林女回宅拿汽車證件，再去前揭檳榔攤會合
    丁○○到基隆向乙○○之親屬辛○○借三十萬元支票。「黑鷹」等人再押自訴人
    至冠威交通有限公司與乙○○會合並質押ＢＴ九八九九號車證件取得七十萬元交
    被告「黑鷹」等，乙○○為保存證據乃佯稱已出七十萬，但要求自訴人必須將前
    揭研究院路四段二十一巷四號之鑄造廠交乙○○，在被告等人同意下遂簽下「讓
    渡書」，同時由「黑鷹」即庚○○簽名及蓋手印見證。事後被告等人再押自訴人
    、乙○○回南港檳榔攤而放走乙○○，自訴人則被迫再開二百萬元本票。其中五
    萬元六張、一張一百七十萬元，被告及「黑鷹」則共同交還前揭五百萬元之支票
    ，並由被告另返還權狀一張，因認被告涉有詐欺、傷害、恐嚇取財及強制罪嫌云
    云。
二、無罪部分：
（一）按犯罪事實應依證據認定之，無證據不得推定其犯罪事實；又不能證明被告犯
      罪者，應諭知無罪之判決，刑事訴訟法第一百五十四條、第三百零一條第一項
      定有明文。次按認定不利於被告之事實，須依積極證據，苟積極證據不足為不
      利於被告事實之認定時，即應為有利於被告之認定，更不必有何有利之證據，
      最高法院著有三十年上字第八一六號判例可資參照。本件自訴人以被告涉有詐
      欺之犯行，無非以五百萬之本票一張為證；以被告涉有恐嚇取財及強制之犯行
      ，無非以自訴人之驗傷診斷書、修車單、三十萬支票、借貸契約書、讓渡書等
      影本各一件及證人乙○○、廖文祺、丙○○之證言為據。訊據被告則堅決否認
      前開犯行，就被訴詐欺罪嫌部分辯稱：本票是八十六年二月二十八日開的，是
      自訴人欠我五、六百萬，我要求還，他自己開本票給我，後來本票未兌現等語
      。就被訴恐嚇取財、強制罪部分辯稱：其不認識庚○○、廖文祺、丁○○等人
      ，辛○○三十萬元支票係自訴人交其還款，七十萬元支票係八十六年九月十九
      日後數日自訴人託人交予其等語。
（二）經查：
１、自訴人以被告謊稱其有小孩為由，要求自訴人開立五百萬元本票一張等情，為被
    告所否認，自訴人雖提出發票日八十六年三月五日、面額五百萬元之本票一張為
    證，然被告否認有收受該張本票，僅承認有收受發票日為八十六年二月二十八日
    之本票一張，而由自訴人所提出之該張本票觀之，並未載明受款人，則該張本票
    是否係開立予被告，即屬有疑。又其稱係因被告謊稱懷孕始開立本票一張與被告
    ，然據被告供稱其與自訴人之感情自八十五年十二月間即告破裂，則若被告於八
    十六年三月五日向自訴人稱其已懷孕要求保障，則自訴人豈有不要求驗孕以查明
    之理？再自訴人與被告自八十一年十一月底即已有同居關係，同居期間，自訴人
    亦自承有與被告合夥開土雞城；又其需用支票時，告訴被告，由被告簽發支票交
    其使用等語，且被告亦提出台北市第五信用合作社票根影本多件上有「簡」即自
    訴人之簽字為憑，雖自訴人與被告就係何人存入票款一事有所爭執，然其二人在
    同居期間有債權債務之密切關係應屬實情；再被告供稱自訴人有參加以其為會首
    之互助會，在八十三年十月五日得標，並以二千三百元得標，尚積欠會款四十五
    萬元等情，復提出互助會單一件為證，就此自訴人亦自承有參加被告為會首之互
    助會，有得標等語，則自訴人與被告間亦有會首會員間之債權債務關係至明。惟
    男女朋友交往期間，濃情蜜意之際，彼此間財物資助、餽贈、借貸，均難留有憑
    據為證，嗣後來交惡，財務關係究係借貸或餽贈，原因關係往往無從釐清。又男
    女朋友分手之際，為釐清雙方關係，固可能有財物之交付，然可能係餽贈，亦可
    能係清算債務。被告固有收受五百萬元本票之事實，然尚難憑此可認係被告詐欺
    所得，自訴人亦未能舉證以實其說，自難據此認定被告有何施用詐術之犯行。
２、辛○○於八十六年九月十九日上午簽發以華南商業銀行為付款人、發票日八十六
    年九月十九日、票號ＢＢＤ四七二九一六號、面額三十萬元、受款人為己○○之
    支票一張交與乙○○等情，業據證人辛○○到庭證述屬實，而該張支票為己○○
    於八十六年九月二十二日所提示兌領，亦有華南商業銀行八十八年八月十八日華
    基港字第二二號函附之支票影本一件在卷可稽。再證人丙○○所開立以北企南蘆
    洲分行為付款人、發票日八十六年十月二日、票號ＡＦ00000000號、面
    額三十萬元之支票一張為訴外人甲○○所提示兌領，所開立以北企南蘆洲分行為
    付款人、發票日八十六年十月二日、票號ＡＦ00000000號、面額四十萬
    元之支票一張為被告所提示兌領，有萬通商業銀行中華民國八十九年九月五日萬
    通汐止字第一三九號函及所附之支票影本二張、台北國際商業銀行南蘆洲分行中
    華民國八十九年十月五日（０八八）北商銀南蘆字第一一０號函一件在卷可稽，
    且為被告所自承。被告供稱辛○○之支票係自訴人交其還款之用，丙○○所開立
    之七十萬支票係自訴人託人交其還款之用等語。自訴人則指稱該三張支票均係被
    告教唆「庚○○」、「廖文祺」等八人暴力討債所得云云，經查：
（１）證人庚○○自八十八年十二月二日至台北醫學院附設醫院精神科就診，八十八
      年十二月五日總智商六十七，顯示有中度的心智功能退化，八十九年四月十四
      日，總智商六十二，顯示退化持續中，其心智功能退化，包括記憶力、判斷力
      及整體認知功能等情，有台北醫學院附設醫院中華民國八十九年五月十五日院
      附醫歷字第一一七０函附之意見會簽表一件附卷可稽，且證人庚○○於本院訊
      問時口語表達不清，常有停頓、語焉不詳之情形，則其證言應無證據能力，合
      先敘明。
（２）證人乙○○於本院雖證稱八十六年九月十八日晚上十一點在成功路五段黃石公
      廟被廖文祺、丁○○、庚○○、「柳哥」「阿忠」等八位男子押其及自訴人至
      新明路之釣蝦場，其坐ＢＴ九八九九號車上，停在路邊，自訴人在車外廟前面
      ，有三人將自訴人押到其車上，另一人開車，車上共六人，一直開到釣蝦場，
      其有看到己○○，他們叫其跟自訴人下車，其未下去，原來開車的人繼續開車
      ，載其一直去繞小巷子等情，然與其之前在偵查中所述「我坐右前座，另一人
      開我車，後面二人押住簡先生」人數僅為五人即有不符，其前後所述不一，證
      言即不無瑕疵可指。且自訴人與被告本有感情及債務糾紛已如前述，被告又係
      因證人乙○○之故而與自訴人交惡，則證人乙○○所為對被告不利之證言是否
      可信，即不無可疑。
（３）就被告是否有至釣蝦場指認自訴人及乙○○一節，據自訴人於偵查中供述「我
      去看見己○○與姓王在一起」，與證人廖文祺到庭證稱「我開車去時，己○○
      看到壬○○跟十幾個人在黃石公廟前，也看到乙○○，廖女說不想跟他們二人
      見面，即到路口叫車先離去」不符，而偵查中所附錄音譯文中雖有己○○指認
      你們之對話，然證人廖文祺亦稱那是事後其已經全盤瞭解事情，聽乙○○及其
      他人說以後，才這樣說，錄音是好幾個月以後的事，對當日被告是否有指認自
      訴人及乙○○並不清楚等語（見本院八十九年八月一日訊問筆錄）。則縱如自
      訴人、乙○○與廖文祺所述，己○○當日有搭廖文祺車輛前往釣蝦場，然其究
      竟為何而去，證人廖文祺其並不清楚，則其是否果如自訴人指稱係前往指認，
      即難認定。再據證人廖文祺證稱被告離開該地後即未出現等語，則其後所發生
      之事，與被告是否相涉，即無證據足資證明。
（４）再據證人廖文祺到庭證稱我繞回去看到他們在拉扯，其中有一叫庚○○的人，
      他們說要去釣蝦場談債務之事，他們叫我不要管，之後他們又去麥帥公路旁，
      我有去，也是談債務之事，只聽到「砰」一聲，車子是否被打凹是聽說的，翌
      日早上載林女回住處，並載其女上學。車子壞送修，跟乙○○坐車去南港，後
      林女叫我及另一人去基隆，我不知林女去基隆作何事，當天有和丁○○去基隆
      ，有去冠威公司，載林女去拿支票後，先回南港再去車行，至車行發生何事不
      知，當天我開車載林女回去，談很愉快，還有經常聯繫，乙○○是自願上車，
      八十六年九月十九日待在乙○○家中待約二、三個鐘頭，林在房間，其在客廳
      ，到基隆拿支票時，其坐車上，林一人進去，其在車上等了半個鐘頭等語。則
      當日證人乙○○若係為證人廖文祺所強押，何以不利用機會報警處理？反於日
      後與證人廖文祺保持聯繫？實與常情相違。
（５）再據自訴人所提鍵興汽車估價單上載入廠日期為八十七年七月四日，與自訴人
      所述八十六年九月十八日車子遭重擊之時點不符，又其所提ＢＭＷ台北福誠汽
      車有限公司工作單，顯示車號ＢＴ九八九九之車雖為八十六年九月十九日入廠
      維修，然所載工作項目為冷卻系統測漏（由暖氣馬達處漏）、更換輔助水原、
      更換冷氣水、空調系統檢查，與車頂遭撞擊亦無相關，若果如自訴人所述當日
      車子有遭外力撞及車頂，何以在翌日送廠修理時未修理車頂、板金？則八十六
      年九月十八日證人乙○○之車是否有其所指遭「庚○○」等人以木棍敲擊，即
      有可疑。
（６）又據證人廖文祺雖證稱當日在送完乙○○女兒上學後，有看到自訴人被打，然
      自訴人究係為何被打，與被告是否相涉，因證人廖文祺並不清楚兩造間之債權
      債務關係，自難憑其證言即可認被告與自訴人被打之事有關。
（７）又證人丙○○於本院證稱自訴人及乙○○係他們拿證件來公司借七十萬元認識
      的，他們來的時候沒有吵架、其開了三十萬元及四十萬元支票交給另一位不詳
      姓名之男子，當天去其公司的人有點像庚○○，其認識廖文祺，但不記得廖文
      祺有進來辦公室，丁○○有無去其公司沒有印象，被告當時並無在現場等語。
      由其所述，八十六年九月十九日自訴人確有與證人乙○○至冠威公司借貸七十
      萬元，並由證人丙○○交付二張支票與同去之一名不詳姓名之男子，雖該二張
      支票最後係交由被告收受，四十萬支票由被告提示兌領，三十萬支票由訴外人
      甲○○提示兌領，然經本院提示甲○○照片與自訴人及證人乙○○辨認，其均
      稱不認識，則該三十萬元支票顯非由自訴人所稱當日以暴力討債之人所兌領，
      否則其二人豈有不識之理？
（８）自訴人雖提出被告簽捺之本票票根一件為證，然自訴人自承除「己○○」之簽
      名捺印外，均為其所寫，而訊據被告則堅稱其僅有簽收三十萬元部分，其餘部
      分其簽捺時並未填寫，而經本院送法務部調查局鑑定結果，雖無法辨別「支票
      30萬」與其餘部分字跡是否為同一天所書寫，然由肉眼觀之，「支票30萬」字
      跡與其餘字跡相較，顏色較深，而自訴人雖堅指被告係同時簽收，然三張支票
      若為同時支付與被告，何以分開記載為「700000」與「支票30萬」？又自訴人
      雖提出讓渡鑄造工廠與乙○○之讓渡書影本一件為證，然此為自訴人與證人乙○○間之約定，由庚○○擔任見證人，與被告並不相涉，自難憑此即可認定被
      告有何恐嚇取財之犯行。
（三）此外，本院依職權調查結果，復查無其他積極證據足資認定被告有詐欺、恐嚇
      取財、強制等犯行，既不能證明被告犯罪，揆諸前揭說明意旨，爰應為無罪判
      決之諭知。
三、自訴不受理部分：
（一）按刑法第二百七十七條第一項之故意傷害罪須告訴乃論，刑法第二百八十七條
      前段定有明文。次按告訴乃論之罪，其告訴應自得為告訴之人知悉犯人之時起
      ，於六個月內為之。又告訴或請求乃論之罪已不得為告訴或請求者，不得再行
      自訴，刑事訴訟法第二百三十七條第一項、第三百二十二條均定有明文。
（二）就自訴人指訴被告己○○於八十六年九月十八日教唆內湖地區流氓庚○○、廖
      文祺、丁○○、「柳哥」、「黑仔」、「阿棋」以及另二名不知名人士共八人
      向自訴人討債，竟於八十六年九月十九日上午十一時許，推由綽號「柳哥」及
      另一不知名人士對自訴人毆打而致自訴人臉部瘀傷二×二公分、胸部瘀傷三×
      四公分之傷害犯行部分，本件自訴人係於八十七年九月十五日向台北市政府警
      察局南港分局提出告訴，八十八年三月二十四日向本院提起自訴，均已逾六個
      月之告訴期間，自不得為告訴，自訴人猶對被告提起本件自訴，即有未合，依
      上開說明，自應為不受理之判決。
據上論斷，應依刑事訴訟法第三百四十三條、第三百零一條第一項、第三百三十四條
，判決如主文。
中    華    民    國    八  十   九    年    十   二  月   二  十  八   日
                                  臺灣士林地方法院刑事第四庭
                                          法  官
右正本證明與原本無異。
如不服本判決，應於判決送達後十日內，向本院提出上訴狀。
                                          書記官
中    華    民    國      八十        年               月               日


司法院資訊處製作；財團法人民間司法改革基金會備份。
